【裁判字號】    94,苗簡,223
【裁判日期】    950112
【裁判案由】    確認本票債權不存在
【裁判全文】
臺灣苗栗地方法院民事簡易判決         94年度苗簡字第223號
原      告  甲○○
被      告  丙○○○
訴訟代理人  乙○○
上列當事人間請求確認本票債權不存在事件，本院於民國94年12
月29日言詞辯論終結，判決如下：
    主      文
原告之訴駁回。
訴訟費用由原告負擔。
    事實及理由
一、原告部分：
（一）原告主張被告持有如附表所示以原告為發票人之本票2 紙
      ，被告並持上開本票向本院聲請強制執行裁定，經本院以
      94年度票字第206 號裁定准許在案；惟該2 紙本票並非原
      告所簽發，本票上之原告簽名係屬偽造，其上之指印亦非
      原告所按捺，且伊與持票人丙○○○素不相識，二人間並
      無任何債務關係，為此提起本件確認本票債權不存在之訴
      等語。並聲明：確認被告所持有原告所簽發如附表所示之
      本票債權不存在。
（二）對被告抗辯之陳述：
      伊有擔保訴外人謝翼陽（原名謝瑞寬）與鍾蘭秋間新台幣
      （下同）70萬元債務，但僅擔保謝翼陽於民國93年10月10
      日會出面解決此債務，至於謝翼陽有無清償該債務與伊無
      關。
二、被告則以：原告與訴外人謝翼陽為同居關係，謝翼陽前向被
    告擔任董事長與訴外人鍾蘭秋合夥經營之百年房屋公司（以
    下簡稱百年公司）購買房屋，因資金不足而向百年公司借貸
    70萬元（以下簡稱系爭債權），並以鍾蘭秋為借款債權名義
    人。嗣鍾蘭秋因退出百年公司之經營與被告結算財務，而將
    系爭債權讓與被告，並立有84年10月25日權利讓渡契約書為
    憑。惟謝翼陽事後未為清償，被告始委託黃錫宏、賴國祥至
    謝翼陽與原告同居租屋處即苗栗縣頭份鎮○○○路○ 段120
    巷8 號催討；洽談結果，最後以電話徵得被告同意達成和解
    ：如謝翼陽如期兌現其所簽發之支票4 紙（面額共45萬元）
    ，被告即同意系爭債權額減為50萬元，反之則不變，且謝翼
    陽須提供保證人以擔保債務之清償。謝翼陽除當場簽發面額
    共45萬元之支票4 紙及交付現金5 萬元外，並經在場之原告
    同意擔保謝翼陽前揭70萬元債務之清償，原告遂簽發如附表
    所示之本票2 紙交予黃錫宏等人帶回交付被告，上開本票確
    為原告所簽發。迄今謝翼陽既未兌現上開共45萬元之支票4
    紙，即未清償系爭70萬元債務，自應由原告負擔清償責任等
    語置辯。並聲明：如主文第1 項所示。
三、本院之判斷：
（一）按確認之訴，非原告有即受確認判決之法律上利益者不得
      提起，民事訴訟法第247 條定有明文。所謂即受確認判決
      之法律上利益，係指法律關係存否不明確，原告在法律上
      之地位有不安之狀態存在或受侵害之危險，而此種不安之
      狀態或危險，能以確認判決除去者而言。本件被告持附表
      所示以原告為發票人之本票2 紙向本院聲請強制執行裁定
      ，經本院以94年度票字第206 號裁定准許強制執行在案乙
      節，業經本院依職權調閱上開卷宗查核屬實，則被告自得
      隨時聲請強制執行，原告即有受強制執行之危險，此等危
      險自得依確認判決加以除去，是原告提起本件確認之訴，
      即有確認利益，合先敘明。
（二）按當事人主張有利於己之事實者，就其事實有舉證之責任
      ，民事訴訟法第277 條前段定有明文。而本票本身是否真
      實，即是否為發票人所作成，應由執票人負證明之責，故
      發票人主張本票係偽造，對執票人提起確認本票係偽造或
      本票債權不存在之訴者，應由執票人就本票為真正之事實
      ，先負舉證責任（最高法院65年度第6 次民庭庭推總會決
      議意旨可資參照）。次按「本票固為無因證券，票據債務
      人不得以自己與發票人或執票人前手間所存在之抗辯事由
      ，對抗執票人。然發票人非不得以自己與執票人間所存之
      抗辯事由對抗執票人，此觀票據法第13條前段之反面解釋
      而自明。又如發票人一旦提出其基礎原因關係不存在之對
      人抗辯，執票人自應就該基礎原因關係存在之積極事實，
      負舉證責任。本件被上訴人固主張伊係因借款予上訴人而
      直接收受系爭支票，而上訴人則否認之，提出其基礎原因
      關係不存在之對人的抗辯，則被上訴人對於已交付借款、
      消費借貸關係有效成立之積極事實，自應負舉證責任（最
      高法院87年度台上字第1601號判決意旨參照）」。是本件
      原告既主張附表所示本票非其本人所簽發，且提出借款之
      基礎原因關係不存在之對人抗辯，而提起本件確認本票債
      權不存在之訴，即應由為執票人之被告就本票為真正及借
      款之原因關係存在之事實，負舉證責任。
（三）關於附表所示本票是否真正，本院於94年6 月7 日當庭命
      原告按捺左右手手指指印（見卷第16頁），併同被告所提
      出之附表所示之本票原本（編號1 本票票背亦有4 枚指印
      ），送請法務部調查局鑑定，經以特徵比對法鑑定後，認
      附表所示本票2 紙之指紋與原告當庭所按捺之右手大拇指
      指印之指紋特徵相同，係同一人之指印，有該局94年9 月
      19日調科貳字第09400423250 號鑑定通知書1 份（見卷第
      80頁）在卷足憑。且證人黃錫宏、賴國祥亦均到庭證稱附
      表所示之本票上指印係原告當場所按捺之情明確（見卷第
      34、36頁）。故足證附表所示本票之指印確為原告所按捺
      無疑。再者，原告同意為證人謝翼陽擔保債務之清償，故
      授權證人謝翼陽於附表所示本票上簽寫其姓名乙節，業經
      證人謝翼陽到庭證述詳實（見卷第38、39頁）。且觀之證
      人謝翼陽與原告均承認渠等為同居關係，並育有3 名子女
      等情（見卷第40、98頁），渠等關係自屬親密，情同夫妻
      ，故原告授權證人謝翼陽代為簽發本票，並願意為其擔保
      債務之清償之舉，自合情理而足採信。徵諸上情，均足認
      原告為擔保證人謝翼陽前揭70萬元債務之清償，除同意證
      人謝翼陽代為簽發如附表所示之本票外，更親自於上開本
      票按捺指印無訛。原告空言否認上情，顯屬卸責之詞。故
      被告抗辯附表所示之本票為真正乙節，應為真實而堪認定
      。
（四）原告復主張附表所示本票2 紙所擔保者係證人謝翼陽與鍾
      蘭秋間之債務，其與被告間並無票據行為之借款原因關係
      存在等語（見卷第39頁）；被告則陳稱鍾蘭秋將系爭債權
      讓與被告，被告因而委託證人黃錫宏等人催討，並要求原
      告簽發本票擔保債務之清償，故伊與原告為票據直接前後
      手之關係等語（見卷第61頁）置辯。經查，證人謝翼陽已
      自承曾向鍾蘭秋借錢70萬元，並收受一男子所交付之借款
      等語明確（見卷第38、40頁），可知本件系爭鍾蘭秋與謝
      翼陽間之消費借貸關係已有效成立。又原債權人鍾蘭秋於
      84年10月25日將系爭債權讓與被告，有被告所提出之借款
      契約書、權利讓渡契約書（見卷第46、63頁）附卷為憑，
      是系爭債權主體已於該日變更為被告。再證人黃錫宏證稱
      ：「系爭2 紙票據是我拿回來交給被告的。叔叔乙○○（
      即被告之子）拿謝翼陽之身分證給我說謝翼陽欠丙○○○
      錢，請我去找謝翼陽……，找到甲○○的住址，應門的是
      謝翼陽，我表明是要收乙○○的帳，謝翼陽就叫甲○○出
      來擔保，……甲○○就答應，我跟她說明事情來龍去脈」
      等情甚詳（見卷第34頁）；是被告於委託證人黃錫宏對債
      務人謝翼陽主張受讓債權事實並行使債權時，已兼有通知
      債權讓與之效力（最高法院22年上字第1162號判例意旨參
      照），債務人謝翼陽受債權移轉通知後即應向被告為債務
      清償。債務人謝翼陽於受上開通知後，始請託原告簽發本
      票所擔保之債務，自係指以被告為債權人之新債務，至為
      灼然。故被告抗辯附表所示之本票並未經鍾蘭秋持有，被
      告之前手即為原告乙節，與證人黃錫宏證述情節相符，自
      屬有據。綜上，本件有效成立之系爭借款債權既經原債權
      人鍾蘭秋讓與被告並通知債務人謝翼陽而生債權移轉效力
      ，嗣後原告所簽發之本票，自係擔保謝翼陽與新債權人即
      被告間之債務，足認被告持有原告所簽發如附表所示本票
      之借款原因關係確實存在。
（五）另原告固不否認伊有擔保系爭以鍾蘭秋為債權人之債務，
      惟主張伊僅擔保謝翼陽會於93年10月10日「出面」解決債
      務，而非擔保系爭債務之「清償」云云（見卷第88頁）。
      故本院應再予審究者為：原告所簽發之附表所示本票2 紙
      性質為何。經查，證人黃錫宏已於本院調查時證稱：「跟
      甲○○說如謝瑞寬沒還錢，她就要負責」等語在卷（見卷
      第34頁），且附表所示本票2 紙之票背均載明「若謝瑞寬
      先生沒有償還此債務70萬元，甲○○小姐須代為償還」等
      字句，附表編號1 之本票票背並有原告之右手大拇指指印
      ；是參諸上述證人證詞及探究上述票背字句文義，均可知
      當時原告簽發上開本票之真意為若債務人謝翼陽不為70萬
      元債務之清償時，被告即得就該2 紙本票提示兌現做為系
      爭70萬元債權之受償；此種發票人未於票據上載明「保證
      」字樣，而以簽發票據直接交予債權人之方式，以達成保
      證目的之保證，其性質上雖非屬票據法上之保證，惟仍生
      民法上之保證效力。故原告主張伊簽發並交付本票僅係督
      促債務人謝翼陽出面處理債務，無關清償云云，顯屬無稽
      ，徒執此為由否認票據責任，實屬無據。
四、綜上，原告主張附表所示本票2 紙並非其所簽發，與被告間
    亦無票據行為之原因關係存在等情，均無法舉證以實其說，
    自須依票據文義負其責任。從而，原告訴請確認被告就如附
    表所示之本票2 紙，對原告之本票債權70萬元不存在，為無
    理由，應予駁回。
五、本件事證已臻明確，兩造其餘攻擊防禦方法，業經審酌，核
    與本件判決結果無影響，爰不逐一論述，併此敘明。
六、據上論結，本件原告之訴為無理由，依民事訴訟法第436 條
    第2 項、第78條，判決如主文。
中    華    民    國    95    年    1    月    12    日
              苗栗簡易庭法  官  黃怡玲
以上正本係照原本作成。
如對本判決上訴，須於判決送達後20日內向本院提出上訴狀。
                        書記官  劉依緹
中    華    民    國    95    年    1     月    12    日
┌─────────────────────────────────────────────────┐
│本票附表：                                                                                        │
├──┬──────┬──────┬───────┬───────┬─────┬───────┬──┤
│編號│發   票   日│票 面 金 額 │ 到   期   日 │ 利息起算日   │  利  息  │ 票 據 號 碼  │備考│
│    │            │ （新臺幣） │              │              │（年息％）│              │    │
├──┼──────┼──────┼───────┼───────┼─────┼───────┼──┤
│ 1  │ 93年9月10日│ 400,000元  │ 93年10月10日 │ 93年10月10日 │    20    │CK093529      │    │
├──┼──────┼──────┼───────┼───────┼─────┼───────┼──┤
│ 2  │ 93年9月10日│ 300,000元  │ 93年10月10日 │ 93年10月10日 │    20    │CK093530      │    │
└──┴──────┴──────┴───────┴───────┴─────┴───────┴──┘


司法院資訊處製作；財團法人民間司法改革基金會備份。
